【裁判字號】    99,訴,608
【裁判日期】    991208
【裁判案由】    毒品危害防制條例等
【裁判全文】
臺灣桃園地方法院刑事判決               99年度訴字第608號
公  訴  人  臺灣桃園地方法院檢察署檢察官
被      告  黃蔡麗珊原名黃蔡.
選任辯護人  劉哲睿律師
            林鈺雄律師
上列被告因毒品危害防制條例等案件，經檢察官提起公訴（99年
度偵字第13978號、第16678號），本院判決如下：
    主  文
黃蔡麗珊共同運輸第三級毒品，處有期徒刑壹年陸月。扣案如附
表編號一、二、三所示之物，均沒收。
    事  實
一、緣高宏文與高俊文均明知愷他命（Ketamine，又稱K 他命）
    係毒品危害防制條例第2 條第2 項第3 款所規定之第三級毒
    品，並為行政院依懲治走私條例第2 條規定公告之「管制物
    品項目及其數額」甲項第4 款所列管制進出口之物品，禁止
    運輸、私運進口，仍共同基於運輸第三級毒品愷他命及走私
    管制物品進口之犯意聯絡，由高宏文尋找運輸毒品之人即俗
    稱之「交通」並由高宏文協助「交通」辦理護照及購買機票
    ，高俊文則負責於大陸地區交貨，待「交通」回國後，則由
    「交通」將愷他命攜往高宏文與其同居女友黃妍惠位於桃園
    縣八德市○○路50巷3 號7 樓之住處，高宏文認其女友黃妍
    惠之母黃蔡麗珊（原名黃蔡麗產，以下稱黃蔡麗珊）經濟拮
    据，亟需用錢，遂謀由黃蔡麗珊擔任運輸毒品之交通角色，
    並表示除免費提供食宿費用外，事成後另給予黃蔡麗珊新臺
    幣（下同）4 萬元之報酬，黃蔡麗珊明知愷他命係毒品危害
    防制條例第2 條第2 項第3 款所規定之第三級毒品，並為行
    政院依懲治走私條例第2 條規定公告之「管制物品項目及其
    數額」甲項第4 款所列管制進出口之物品，禁止運輸、私運
    進口，惟思及家中經濟狀況不佳，為圖得該不俗之酬勞，遂
    允諾擔任運輸毒品之人，而與高宏文基於共同運輸第三級毒
    品及私運管制物品進口之犯意聯絡，由高宏文先於99年3 月
    16日前某日，幫黃蔡麗珊辦理護照、臺胞證及往來澳門之機
    票及用以綁毒品之束腹帶，後黃蔡麗珊於99年5 月21日至高
    宏文上開位於桃園八德市之住處拿取上開物品及用以聯繫之
    大陸地區電話號碼，並於翌日（22日）前往臺灣桃園國際機
    場（下稱桃園機場）搭乘澳門航空公司編號NX-627號班機赴
    往大陸地區澳門，至澳門機場後先行購買大陸地區預付卡，
    再搭乘公車至廣東省珠海市，並於珠海之公車站撥打高宏文
    所交付之大陸地區電話號碼與高俊文聯絡，黃蔡麗珊前往高
    俊文租賃之公寓後，由高俊文親自教導黃蔡麗珊先用保鮮膜
    將愷他命包起來，再用束腹帶將愷他命綁在胸部、腹部及內
    褲內，迨至99年5 月26日，黃蔡麗珊即以上開方式夾帶愷他
    命，並自行搭乘計程車前往大陸地區拱北關，自澳門搭乘澳
    門航空公司編號NX-610號班機返臺。嗣於同日（26日）中午
    12 時50 分許，在桃園機場第一航廈入境檢查室第3 號申報
    檯通關時，為財政部臺北關稅局海關關員查獲，並扣得愷他
    命5 包（合計淨重993.27公克，驗餘淨重992.66公克，空包
    裝總重19.3 5公克，純度49.29 ％，純質淨重489.58公克）
    、內褲、胸罩及束腹帶各1 件及廠牌為SOWA手機1 支（內含
    SIM 卡2 張，門號分別為0000-000000 號及0000-000000 號
    ）。
二、案經內政部警政署航空警察局移請臺灣桃園地方法院檢察署
    檢察官偵查後起訴。
    理  由
壹、程序方面：
一、按「被告以外之人於審判外之言詞或書面陳述，除法律有規
    定者外，不得作為證據」，刑事訴訟法第159 條第1 項固定
    有明文，然「鑑定之經過及其結果，應命鑑定人以言詞或『
    書面』報告」，同法第206 條第1 項亦規定甚明，是鑑定人
    以書面為鑑定報告提出於法院，依刑事訴訟法第159 條第1
    項立法理由及同法第206 條第1 項規定，即具有證據能力。
    又法院或檢察官得囑託醫院、學校或其他相當之機關、團體
    為鑑定，或審查他人之鑑定，並準用第203 條至第206 條之
    1 之規定，刑事訴訟法第208 條第1 項亦定有明文。依此，
    檢察官對於偵查中之案件，認須實施鑑定者，固應就具體個
    案，選任鑑定人或囑託鑑定機關（團體）為之；但對於司法
    警察機關調查中之案件，或有量大或急迫之情形，為因應實
    務之現實需求，如檢察官針對該類案件之性質（例如：查扣
    之毒品必須檢驗其成份、對施用毒品之犯罪嫌疑人必須檢驗
    其體內有無毒品代謝反應、對於查扣之槍砲彈藥必須檢驗有
    無殺傷力、對違反野生動物保育法案件必須鑑定是否屬於保
    育類動物案件等），認為當然有鑑定之必要者，經參看法務
    部92年5 月20日法檢字第092080203 號函送之法務部「因應
    刑事訴訟法修正工作小組」研討之刑事訴訟法修正相關議題
    第21則之共識結論，以及臺灣高等法院於92年8 月1 日舉行
    之刑事訴訟法新制法律問題研討會第三則法律問題研討結果
    之多數說（載於司法院92年8 月印行「刑事訴訟法新制法律
    問題彙編」第15頁至第18頁），基於檢察一體原則，得由該
    管檢察長對於轄區內之案件，以事前概括選任鑑定人或囑託
    鑑定機關（團體）之方式，俾便轄區內之司法警察官、司法
    警察對於調查中之此類案件，得即時送請事前已選任之鑑定
    人或囑託之鑑定機關（團體）實施鑑定，該鑑定人或鑑定機
    關（團體）亦應視同受承辦檢察官所選任或囑託而執行鑑定
    業務，其等出具之書面鑑定報告應屬刑事訴訟法第206 條所
    定之傳聞例外，當具有證據能力（參看法務部92年9 月1 日
    法檢字第0920035083號函）。從而，本件扣案之毒品，經由
    查獲之法務部調查局桃園縣調查站送請轄區檢察署檢察長事
    前概括選任之鑑定機關即法務部調查局鑑定，而經法務部調
    查局出具該局99年6 月7 日調科壹字第09900258840 號鑑驗
    書1 份，自應認具有證據能力而得為本件之證據。
二、次按被告之自白，非出於強暴、脅迫、利誘、詐欺、疲勞訊
    問、違法羈押或其他不正之方法，且與事實相符者，得為證
    據。被告陳述其自白係出於不正之方法者，應先於其他事證
    而為調查。該自白如係經檢察官提出者，法院應命檢察官就
    自白之出於自由意志，指出證明之方法。刑事訴訟法第156
    條第1 項、第3 項分別定有明文。查被告黃蔡麗珊及其選任
    辯護人於準備程序、審判期日對於檢察官所提出其警詢、偵
    查訊問筆錄之證據能力均不爭執，本院亦查無明顯事證足認
    司法警察、檢察官於製作該等筆錄時，有對被告施以法所禁
    止之不正方法等情事，是被告審判外之不利己之陳述筆錄係
    出於其任意性所製作，具證據能力。
三、至本件認定事實所引用之卷內其餘卷證資料【包括台北關稅
    局扣押貨物/ 運輸工具收據及搜索筆錄、法務部調查局桃園
    調查站扣押筆錄、扣押物品目錄表、毒品初步鑑驗報告單、
    黃蔡麗珊護照影本、監聽對象為高宏文（門號為0000-00000
    0 號）之通訊監察作業報告表、黃蔡麗珊入出境資料等文書
    證據及物證】，並無證據證明係公務員違背法定程序所取得
    ，檢察官、被告黃蔡麗珊及其選任辯護人，均未於本院言詞
    辯論終結前爭執其證據能力，茲審酌該等書面陳述作成時之
    情況，並無不宜作為證據之情事，且本院認為以之作為本件
    論罪之證據，均與待證事實具有關聯性，作為本件之證據亦
    屬適當，是依上開規定，自得為證據。
四、末卷附扣案毒品照片共3 張，係傳達照相當時現場情況，而
    透過照片傳達的情形與現場真實情形，在內容上的一致性，
    透過機械的正確性來加以保障，換言之，照片並不存在人對
    現實情形的知覺、記憶所經常發生的表現錯誤，是照片之性
    質亦非供述證據，並無傳聞法則之適用，於此亦別無證據證
    明上開資料有經偽造變造之情形，且經本件檢察官、被告黃
    蔡麗珊及其許任辯護人同意做為證據，是前開照片實具證據
    能力。
貳、實體方面：
一、上述犯罪事實，業據被告迭於警詢時、偵查中及本院審理中
    供認不諱（見臺灣桃園地方法院檢察署99年度偵字第13978
    號卷宗第10至13頁、第26至28頁第51頁、第64頁至第67頁、
    本院卷第27頁、第37頁反面），並有台北關稅局扣押貨物/
    運輸工具收據及搜索筆錄、法務部調查局桃園調查站扣押筆
    錄、扣押物品目錄表、毒品初步鑑驗報告單、黃蔡麗珊護照
    影本、監聽對象為高宏文（門號為0000-000000 號）之通訊
    監察作業報告表、黃蔡麗珊入出境資料及扣案毒品照片共3
    張等在卷可稽。而於被告所穿內褲、胸罩及束腹帶內查扣之
    白色晶體5 包，經送請法務部調查局以化學呈色法氣相層析
    質譜儀分析法鑑定結果，確為第三級毒品愷他命（合計淨重
    993.27公克，驗餘淨重992.66公克，空包裝總重19.3 5公克
    ，純度49.29 ％，純質淨重489.58公克），此有法務部調查
    局99年6 月7 日調科壹字第09900258840 號鑑定書1 份在卷
    可證，此外，復有被告用以運輸愷他命所用之內褲、胸罩及
    束腹帶各1 個扣案可佐，足認被告前開任意性自白與事實相
    符，其運輸第三級毒品愷他命之犯行，事證至明，洵堪認定
    。
二、查毒品危害防制條例固於98年5 月20日經總統修正公布第4
    、11、11-1、17、20、25條等條文，惟不論依中央法規標準
    法第13條之規定，自公布日起至第3 日即98年5 月22日發生
    效力（司法院98年6 月29日院臺廳刑一字第0980014643號函
    參照），抑或係依該條例36條所定「本條例自公布後6 個月
    施行」規定，自公布後6 個月施行（法務部98年6 月8 日法
    檢字第0980802279號函參照），毒品危害防制條例於本件被
    告行為時均已發生效力，並無為新舊法比較之必要。
三、查愷他命係毒品危害防制條例第2 條第2 項第3 款規定之第
    三級毒品，並為行政院依懲治走私條例第2 條第4 項授權訂
    定之管制物品項目及其數額甲項第4 款規定之毒品，屬管制
    進出口之物品。又懲治走私條例第12條既特別規定：「自大
    陸地區私運物品進入臺灣地區，或自臺灣地區私運物品前往
    大陸地區者，以私運物品進口、出口論，適用本條例規定處
    斷」，且香港、澳門回歸中國（大陸）後，為規範及促進臺
    灣地區與香港、澳門之經貿、文化及其他關係，特制定香港
    澳門關係條例，明定臺灣地區與香港或澳門貿易，得以直接
    方式為之，並於臺灣地區與大陸地區直接通信、通航或通商
    前，得視香港或澳門為第三地，排除臺灣地區與大陸地區人
    民關係條例在香港、澳門之適用，此觀香港澳門關係條例第
    1 條第2 項、第35條第1 項前段、第57條及同條例施行細則
    第2 條之規定自明。且香港為世界貿易組織（WTO ）之會員
    ，乃一獨立之關稅領域，香港澳門關係條例第35條第2 項、
    第3 項復規定，輸入或攜帶進入臺灣地區之香港或澳門物品
    ，以進口論，輸往香港或澳門之物品，以出口論，分別依輸
    入物品、輸出物品有關法令之規定辦理。從而自香港、澳門
    私運管制物品進口逾公告數額，應逕依懲治走私條例第2 條
    第1 項論處，無庸引用同條例第12條之規定，固有最高法院
    93年5 月11 日93 年度第3 次刑事庭會議決議意旨可參。然
    被告既係在大陸廣東省珠海市穿著其內夾藏毒品愷他命之束
    腹帶後，先前往澳門，再由澳門搭機運抵臺灣，自屬由大陸
    地區私運第三級毒品愷他命入境臺灣。核其所為，係犯毒品
    危害防制條例第4 條第3 項之運輸第三級毒品罪，及懲治走
    私條例第12條、第2 條第1 項之私運管制物品進口罪。被告
    持有純質淨重超過20公克以上之第三級毒品愷他命之行為，
    為運輸之高度行為所吸收，不另論罪。
四、按共同正犯，在合同之意思內各自分擔犯罪行為之一部，相
    互利用他人之行為，以達其犯罪之目的者，即應對全部所發
    生之結果，共同負責（最高法院28年上字第3110號判例參照
    ）。又共同正犯之意思聯絡，不限於事前有所協議，其於行
    為當時，基於相互之認識，以共同犯罪之意思參與者，亦無
    礙於共同正犯之成立，且其表示之方法，不以明示通謀為必
    要，即相互間有默示之合致，亦無不可。經查：本件係由高
    宏文出面聯絡被告，由被告擔任運輸走私愷他命入臺之「交
    通」，高俊文則負責大陸廣東省珠海市當地相關事宜，並交
    付愷他命5 包予被告，由被告攜帶返國，於返臺後則由被告
    直接將貨送至高宏文位於桃園縣八德市之住處，以遂行渠等
    運輸、走私愷他命之目的。是以，被告與高宏文、高俊文等
    人間，就走私管制物品進口、運輸愷他命之合同意思範圍內
    ，有相互利用他人之行為，以達渠等走私管制物品及運輸愷
    他命入臺之目的，渠等自應對於全部所發生之結果共同負責
    ，是被告與高宏文、高俊文等成年人間，就上開犯行有犯意
    聯絡及行為分擔，皆為共同正犯。再被告以一私運行為，觸
    犯上述保護法益不同之二罪名，為想像競合犯，應依刑法第
    55條之規定從一重之運輸第三級毒品罪處斷。另按運輸毒品
    或運送走私物品罪之成立，並非以所運輸之毒品或運送之走
    私物品已運抵目的地為完成犯罪之要件，是以，區別各該罪
    既遂、未遂之依據，應以已否起運離開現場為準，如已起運
    離開現場，其構成要件之輸送行為即已完成，不以達到目的
    地為既遂之條件；懲治走私條例處罰走私行為之既遂或未遂
    ，則應以已否進入國界為準（95年度臺上字第990 號、84年
    度臺上字第3794號判決要旨參照）。揆諸上揭說明，扣案之
    第三級毒品愷他命既經起運並抵達桃園機場，縱被告未及交
    付，惟其既在機場為警查獲，因該毒品愷他命已運抵我國領
    域內，自仍應認被告運輸私運第三級毒品即管制進出口物品
    愷他命之行為業已完成。
五、查被告就其被訴運輸第三級毒品進入臺灣地區之犯行，迭於
    偵查及審理中均自白，爰依毒品危害防制條例第17條第2 項
    規定減輕其刑。又按「犯第4 條至第8 條、第10條或第11條
    之罪，供出毒品來源，因而查獲其他正犯或共犯者，減輕其
    刑或免除其刑」毒品危害防制條例第17條第1 項定有明文，
    其立法目的旨在，鼓勵被告共同打擊犯罪，勇於糾舉其他正
    犯或共犯，令之伏法，避免其等再行犯罪，危害他人，以維
    護國民身心健康，並遏制犯罪僥倖心理。是該條所稱「供出
    毒品來源，因而查獲」，除基於被告之供述，因而查獲有調
    查或偵查犯罪職權之公務員（下稱檢警人員）事先毫無所悉
    之正犯或共犯，固不待明言，得以減輕其刑或免除其刑外，
    尚應包括有偵查犯罪職權之公務員，雖已由其他管道獲悉正
    犯或共犯之犯行，惟證據仍嫌不足，嗣因補強以被告之供述
    致證據充足，達到偵查權發動之門檻，再進而查獲正犯或共
    犯之情形，誠以如此，方符該條之立法意旨而達其立法之目
    的。茲查，本件調查局人員固於桃園機場當場查獲本件被告
    黃蔡麗珊運輸第三級毒品前，早已鎖定被告黃蔡麗珊與正犯
    高宏文共同運輸毒品情資，有監聽對象為高宏文（門號為00
    00-0 00000號）之通訊監察作業報告表1 份在卷可稽（參見
    臺灣桃園地方法院檢察署99年度他字第3163號偵查卷宗第20
    至43頁），然檢察官卻係因被告於偵查中之供述及指認，始
    確切認知共同正犯高宏文涉有毒品危害防制條例罪嫌，此有
    臺灣桃園地方法院檢察署檢察官簽呈1 紙在卷可參（參見臺
    灣桃園地方法院檢察署99年度偵字第13978 號卷宗第54頁）
    ，繼而核發拘票指揮法務部調查局桃園調查站調查員拘提高
    宏文到案說明後始立案偵查，有臺灣桃園地方法院檢察署99
    年度他字第3163號及99年度偵字第13978 號偵查卷宗可佐，
    揆諸上開說明，本件可認係因被告之供述而查獲正犯高宏文
    ，再依毒品危害防制條例第17條第1 項規定予以遞減，附此
    敘明。爰審酌被告為謀私利，竟鋌而走險，私運毒品愷他命
    入境，且該批毒品愷他命數量非微，對於社會治安危害不淺
    ，幸未流入市面即為警查獲，復酌以被告僅屬俗稱「交通工
    具」之次要角色，尚非居於幕後策劃之主要人員，且其於犯
    後尚知坦承犯行，非無悔意，並兼衡其犯罪手段、生活狀況
    、品行、智識程度等一切情狀，量處如主文所示之刑。
六、按毒品危害防制條例第18條第1 項規定，查獲之第一、二級
    毒品及專供製造或施用第一、二級毒品之器具，不問屬於犯
    人與否，均沒收銷燬之；查獲之第三、四級毒品及製造或施
    用毒品之器具，無正當理由而擅自持有者，均沒入銷燬之。
    但合於醫藥、研究或訓練之用者，得不予銷燬。從而，依同
    條例第18條第1 項前段應沒收銷燬者，僅限於查獲之第一、
    二級毒品及專供製造或施用第一、二級毒品之器具，同條例
    對於查獲之製造、運輸、販賣、意圖販賣而持有、以非法方
    法使人施用、引誘他人施用及轉讓第三、四級毒品之沒收，
    並無特別規定，如其行為已構成犯罪，則該毒品即屬不受法
    律保護之違禁物，應回歸刑法之適用，依刑法第38條第1 項
    第1 款之規定沒收之（最高法院96年度臺上字第89號判決意
    旨參照）。準此，扣案如附表編號一所示之第三級毒品愷他
    命5 包（合計淨重993.27公克，驗餘淨重992.66公克，空包
    裝總重19.3 5公克，純度49.29 ％，純質淨重489.58公克）
    ，係被告所運輸之第三級毒品，屬違禁物，應依刑法第38條
    第1 項第1 款之規定，宣告沒收，至包裹愷他命之保鮮膜共
    5 只與前開愷他命毒品無從完全剝離，併依刑法第38條第1
    項第1 款之規定，宣告沒收。另扣案如附表編號二所示之內
    褲、胸罩及束腹帶各1 個，既均係用於包裹毒品愷他命，以
    防其裸露、潮濕，便於攜帶運輸，自屬供運輸毒品所用之物
    ，復為共犯高宏文及高俊文所有，應依同條例第19條第1 項
    前段宣告沒收。至扣案如附表編號三所示廠牌為SOWA之手機
    1 支（內含SIM 卡2 張，門號分別為0000-000000 號及0000
    -000000 號），係被告所有供其與高宏文聯絡運輸毒品事宜
    之用，業據被告於警詢供陳明確（參見上開偵卷第43頁），
    自屬供犯本罪所用之物，均應依毒品危害防制條例第19條第
    1 項之規定宣告沒收。另共犯高宏文固允諾被告此次運輸第
    三級毒品愷他命進入臺灣後，將給付被告4 萬元之報酬，惟
    被告於運輸第三級毒品入境後旋遭查獲，被告尚未實際取得
    前開4 萬元之報酬，業據被告供明在卷，亦毋庸為沒收之諭
    知。
據上論斷，應依刑事訴訟法第299 條第1 項前段，毒品危害防制
條例第4 條第3 項、第17條第1 項、第2 項、第19條第1 項前段
，懲治走私條例第2 條第1 項、第11條、第12條，刑法第11條前
段、第28條、第55條，第38條第1 項第1 款，判決如主文。
本案經檢察官到吳靜怡庭執行職務。
中    華    民    國    99    年    12    月    8     日
                  刑事第五庭審判長法  官  潘政宏
                                  法  官  劉淑玲
                                  法  官  石蕙慈
以上正本證明與原本無異。
如不服本判決應於收受判決後10日內向本院提出上訴書狀，並應
敘述具體理由。其未敘述上訴理由者，應於上訴期間屆滿後20日
內向本院補提理由書( 均須按他造當事人之人數附繕本) 「切勿
逕送上級法院」。
                                  書記官  羅婉榕
中    華    民    國    99    年    12    月    8     日
附表：
┌──┬──────┬─────────────────┐
│編號│品       名 │             數  量               │
├──┼──────┼─────────────────┤
│一  │第三級毒品愷│合計淨重993.27公克，驗餘淨重992.66│
│    │他命5 包連同│公克，空包裝總重19.35 公克，純度49│
│    │包裹愷他命之│.29 ％，純質淨重489.58公克        │
│    │保鮮膜5 只  │（扣押物保管字號為：99年度安管字第│
│    │            │ 1269 號，扣押物品清單見本院卷第66│
│    │            │ 頁 ）                            │
├──┼──────┼─────────────────┤
│二  │內褲、胸罩及│各1 個                            │
│    │束腹帶      │（扣押物保管字號為：99年度保管字第│
│    │            │06114 號，扣押物品清單見本院卷第67│
│    │            │）                                │
├──┼──────┼─────────────────┤
│三  │廠牌為SOWA之│1 支（內含SIM 卡2 張，門號分別為09│
│    │手機        │00-000000 號及0000-000000 號，扣押│
│    │            │物保管字號為：99年度保管字第06114 │
│    │            │號，扣押物品清單見本院卷第67頁）  │
└──┴──────┴─────────────────┘
附錄：本案論罪科刑法條全文
毒品危害防制條例第4條
製造、運輸、販賣第一級毒品者，處死刑或無期徒刑；處無期徒
刑者，得併科新臺幣2千萬元以下罰金。
製造、運輸、販賣第二級毒品者，處無期徒刑或7年以上有期徒
刑，得併科新臺幣1千萬元以下罰金。
製造、運輸、販賣第三級毒品者，處5年以上有期徒刑，得併科
新臺幣7百萬元以下罰金。
製造、運輸、販賣第四級毒品者，處3年以上10年以下有期徒刑
，得併科新臺幣3百萬元以下罰金。
製造、運輸、販賣專供製造或施用毒品之器具者，處1年以上7年
以下有期徒刑，得併科新臺幣1百萬元以下罰金。
前五項之未遂犯罰之。
懲治走私條例第2條
私運管制物品進口、出口逾公告數額者，處7年以下有期徒刑，
得併科新臺幣3百萬元以下罰金。
前項之未遂犯罰之。
第1項所稱管制物品及其數額，由行政院公告之。

司法院資訊處製作；財團法人民間司法改革基金會備份。
